臺灣高等法院高雄分院刑事判決　　93年度選上更(二)字第12號
　　上　訴　人
　　即　被　告　甲○○○
　　選任辯護人　林石猛律師
　　　　　　　　陳韋利律師
　　　　　　　　盧俊誠律師
　　上　訴　人
　　即　被　告　乙○○
上列上訴人因違反公職人員選舉罷免法案件，不服臺灣高雄地方
法院91年度訴字第655 號中華民國92年3 月21日第一審判決（起
訴案號：臺灣高雄地方法院檢察署91年度選偵字第4 、5 號），
提起上訴，經判決後，由最高法院發回更審，本院判決如下：
      主  文
原判決撤銷。
甲○○○、乙○○均無罪。
      理  由
一、公訴意旨以：被告甲○○○係現任高雄縣旗山鎮第16屆鎮民
    代表，並參選登記為第15屆高雄縣第6 選區縣議員侯選人。
    被告甲○○○為爭取高雄縣第6 選區選民支持，以便能於91
    年1 月26日舉辦之該屆縣議員選舉順利當選，竟與高雄縣甲
    仙鄉鄉民代表會副主席即被告乙○○共同基於對有投票權之
    人交付賄賂之概括犯意聯絡，約定由被告乙○○在高雄縣甲
    仙鄉為被告甲○○○買票佈椿，費用由被告乙○○先行代墊
    ，事後再由被告甲○○○支付。被告乙○○遂於90年12月中
    旬某日，在高雄縣甲仙鄉和安村竹山巷12之1 號李新福住處
    ，交予李新福新台幣（下同）10,000元，除央求李新福投票
    支持被告甲○○○外，並要求李新福向高雄縣甲仙鄉救難協
    會會員拉票，約其為投票權為一定之行使。被告乙○○復於
    90年12月下旬某日，在高雄縣甲仙鄉○○村○○路某麵攤內
    ，交付劉永田2,000 元，要求劉永田投票支持甲○○○，而
    約定其投票權為一定之行使。另被告乙○○於90年12月初，
    原準備參選縣議員，因而於92年12月初某日，基於對有投票
    權人交付賄賂之犯意，在高雄縣甲仙國小前，交予葉特曜
    10,000元，央求葉特曜投票支持，惟事後因經濟狀況不佳而
    棄選。被告乙○○於向被告甲○○○告知上情後，因被告甲
    ○○○允諾代為支付該10,000元，被告乙○○即於92年12月
    底某日，帶同被告甲○○○前往葉特曜住處，要求葉特曜轉
    支持被告甲○○○，暗示之前所交付之10,000元轉改為支持
    被告甲○○○之費用，而約其投票權為一定之行使。因認被
    告二人均涉犯公職人員選舉罷免法第90條之1 第1 項之投票
    行賄罪。
二、公訴人認被告二人均涉犯公職人員選舉罷免法第90條之1 第
    1 項之投票行賄罪，係以被告乙○○於法務部調查局高雄縣
    調查站及偵查中陳述已明，核與葉特曜、李新福、劉永田於
    法務部調查局高雄縣調查站及偵查中陳述相符，並有記載買
    票對象及支出明細之便條紙1 張扣案，另參以被告乙○○如
    未得被告甲○○○之允諾，焉有自行花費為被告甲○○○買
    票之理？且被告甲○○○於電話中確曾向被告乙○○詢問其
    他侯選人賄選之情形及要求積極固椿，有通訊監察譯文可憑
    ，綜上各證言、證物等資為論據。
三、訊據被告甲○○○、乙○○均否認有投票行賄犯行，被告甲
    ○○○辯稱並未委由被告乙○○買票，其均不知情等語，被
    告乙○○辯稱其交予李新福10,000元係為加入救難協會顧問
    費，交予葉特曜10,000元係為捐助廟宇之用，另其因不知劉
    永田生病住院而未前往探望，乃依一般習俗包紅包2,000 元
    以祝其早日康復，均非投票行賄等語。
四、按公職人員選舉罷免法第90條之1 第1 項之投票行賄罪，係
    指對於有投票權之人的投票權，以賄賂或不正利益買通，而
    雙方相互間有對價關係而言，若他人所交付之財物，並非基
    於行賄之意思，則該財物即非賄賂，應無投票行賄可言。經
    查：
    (一)被告乙○○於90年12月間各交付李新福10,000元、葉特曜
      10,000元之事實，已經證人李新福、葉特曜結證在卷（見
      原審卷第65、66頁），且為被告乙○○所不爭執，即堪以
      認定。
    (二)被告乙○○交付李新福10,000元，係為被告甲○○○代墊
      高雄縣甲仙鄉救難協會顧問費用，迭據被告乙○○於調查
      、偵查、法院審理中及被告甲○○○於調查、偵查陳述在
      卷（見選偵字第5 號卷第4 、12頁、選偵字第4 號卷第43
      頁反面、原審卷第22頁），核與證人即救難協會理事長李
      新福於原審結證稱因被告甲○○○欲擔任高雄縣甲仙鄉救
      難協會顧問，被告乙○○即當場交付10,000元作為顧問費
      等語相符（見原審卷第65～66頁）。另證人即救難協會理
      事羅萬昌、蔡璟泰及證人即救難協會總幹事黃玉瓊於原審
      分別結證稱於90年12月間，李新福有提出被告甲○○○欲
      擔任救難協會顧問，其後經救難協會開會審核通過，10,0
      00元顧問費有入帳，救難協會也有開立收據，當時李新福
      未告知被告甲○○○要競選縣議員之事等語（見原審卷第
      212 ～214 頁），證人即救難協會理事劉宗義於原審亦結
      證稱救難協會於91年1 月間有開會審核被告甲○○○擔任
      救難協會顧問之事等語（見原審卷第200 頁）。是被告乙
      ○○辯稱交付10,000元予李新福，係為被告甲○○○代墊
      救難協會顧問費，非無可採。
    (三)被告乙○○交付葉特曜10,000元，係做為廟宇添香油的費
      用，迭據被告乙○○於調查及法院審理中陳述在卷（見選
      偵字第5 號卷第4 頁、原審卷第22～23頁），核與證人葉
      特曜在原審結證稱其於90年12月間在甲仙國小前偶遇被告
      乙○○，其係興建土地廟發起人，乃要求被告乙○○樂捐
      土地公廟新建香爐費用，被告乙○○當場即交付5 、6 千
      元，其表示太少，被告乙○○旋交付10,000元，當時並未
      提起支持被告甲○○○之事，其後也在香爐刻上被告乙○
      ○姓名等語（見原審卷第66頁）。是被告乙○○辯稱交給
      葉特曜10,000元係為廟宇添香火之用，亦屬可信。
五、次查：
    (一)被告乙○○於90年12月間交付劉永田2,000 元之事實，已
      經證人劉永田結證在卷（見原審卷第66頁），且為被告乙
      ○○所不爭執，應堪以認定。
    (二)被告乙○○於91年1 月4 日法務部調查局高雄縣調查站調
      查中固陳述：「甲○○○於90年12月中旬向我表示，要我
      先行拉攏一些選民（即佈置樁腳），所需的費用要我先行
      處理，我向甲○○○表示，我個人經濟狀況並不理想，無
      法應付所需經費，甲○○○乃向我表示，候選人卓文後、
      郭香君等人在甲仙鄉是如何佈置，要我比照辦理，所需佈
      置的經費要我先行墊付，嗣後甲○○○會付給我」等語（
      見91年選偵字第5 號卷第3 頁反面），於91年1 月4 日偵
      查中供稱：「她叫我先拉攏一些選民及樁腳，開一個樁腳
      名單給她，她會把這些要給樁腳的固樁費用給我，讓我從
      事佈樁的工作。」、「（問：這個名單是何用？）這就是
      我列出的樁腳名單，以及要給這些樁腳的金額數目，這份
      名單及金額我已跟甲○○○報告過，也跟她請過款，但他
      說離選舉還遠，如果現在發會被其他候選人以更高金額壓
      過去，所以叫我緩一下，離選舉較近時再給我讓我去佈樁
      」等語（見91年選偵字第5 號卷第11頁正、反面）。然經
      本院勘驗被告乙○○之91年1 月4 日調查錄影帶，調查員
      詢問被告乙○○過程，檢察官曾向被告乙○○稱：「我已
      經把監聽錄音帶放給你聽，如果你無法解釋電話內容，會
      向法官聲請押票收押禁見，到時候自己的副主席也當不成
      ，如交待清楚，對自己是比較有利，自己想清楚。若配合
      會給予（證人保護法）之保護，對自己較有幫助，若不說
      出實情，將聲請收押再慢慢調查，不要浪費妳、我時間。
      」等語，調查員亦向被告乙○○稱：「你如不說實話，絕
      對將妳收押，自己考慮清楚，不要隨便說說而已，因為證
      據充足，相信法官一定也會支持，自己斟酌，妳就老實說
      不必袒護誰。」等語（見本院94年1 月31日勘驗筆錄）。
      足見被告乙○○於91年1 月4 日調查及偵查中所為之陳述
      尚非出於自由意志。又經本院勘驗被告乙○○之91年1 月
      14 日 調查錄影帶，調查員詢問被告乙○○時，調查員向
      被告乙○○稱：「若不講實話，我跟妳保證一定會收押，
      有說實話的人不會被收押，但是不說實話的人會被收押，
      你不說實話只是更糟糕而已．．．我看妳是好人，不會為
      難妳
      ．．．。」、「我已經問過好幾百人了，大家都被我罵的
      半死，我現在年紀大了，不喜歡罵人了，難道妳真的要我
      罵妳，我罵人很兇的，會罵的讓人哭出來、會發瘋的，我
      是不喜歡罵人的，但我很會罵人，若罵人要全世界排名的
      話，我是排有名的，我不喜歡罵人，從20幾歲罵到現場，
      難到妳還要我罵妳，我罵人的工夫是經過不斷的訓練的，
      從20幾歲一直訓練到40幾歲，我是多麼會罵人，妳老實說
      就好了，罵人是我的專長，妳說什麼我就會罵回去，妳會
      被我罵的很難過，回家之後會睡不著，心裏想我今天怎會
      被罵成這樣．．．．不必要啦。」、「這時有串供，一不
      小心可能就會被收押。．．．為什麼很多人會被收押，是
      因法官、檢察官認為你們有共謀串證之虞，一收押就不能
      串證。」、「妳如繼續拗下去，只是痛苦而已，妳不聽我
      的話，妳真的會後悔的，以我多年辦案經驗，妳不聽我的
      話，妳一定會後悔，不然妳試試看。」、「妳趕快說，我
      一開始就跟妳說，妳不要刁難我，妳不是我今天詢問的第
      一個，妳害我難過的要死，難道妳要我罵妳，罵妳罵到晚
      上睡不著、很難過，妳才高興。」等語（見本院94年1 月
      31 日 勘驗筆錄）。足見被告乙○○於91年1 月14日調查
      中所為之陳述亦非出於自由意志。
    (三)證人劉永田於91年1 月4 日在臺灣高雄地方法院檢察署旗
      山辦公室之警詢中證稱：「（問：乙○○是否以金錢向你
      行賄？金錢多少？請你支持那一位候選人並幫他拉票？）
      乙○○有拿新台幣2,000 元向我行賄，並要我為本屆縣議
      員第6 選區候選人甲○○○拉票」、「乙○○是於90年12
      月分聖誕節前幾天，在高雄縣甲仙鄉○○村○○路旁，我
      家附近一家麵攤內與我們一起喝酒時，拿2, 000元給我，
      並叫我幫甲○○○拉票」等語（見選偵字第5 號卷第20頁
      反面、第21頁）。然證人劉永田嗣於法院審理中結證稱：
      「‧‧‧當時我剛住院回來，我在麵攤那邊坐，她看別人
      在喝酒而我沒有喝，就問我怎麼沒有喝，我說我肝硬化剛
      住院回來，她就包了2,000 元紅包給我，當場很多人在場
      都有看見，她的用意是說她不知道我有去住院，現在知道
      了，要包2,000 元給我讓我買營養品‧‧‧她並沒有提到
      要我支持甲○○○的事情」等語（見原審卷第66頁）。是
      證人劉永田於警詢中所為之陳述與審判中不符，尚應調查
      證人劉永田於警詢中所為之陳述具有較可信之特別情況，
      且為證明犯罪事實存否所必要者，始得為證據。又經本院
      勘驗證人劉永田之警詢錄音帶，司法警察詢問證人劉永田
      時，司法警察有向證人劉永田稱：「你都沒有拿為什麼他
      寫你2 千？你黑白來，叫檢察官給你收押喔，我跟你講」
      、「你這樣黑白，．．我有跟檢察官說，他說你如果說實
      話就給你回家，不說實話就要收押不給你回去」等語，且
      證人劉永田係因司法警察詢問稱：「你是拿了5 萬、5 千
      或2 千？」、「你都沒有拿為什麼他寫你2 千？你黑白來
      ，叫檢察官給你收押喔，我跟你講」等語，證人劉永田始
      陳述：「那樣子2 千」等語（見本院94年3 月7 日勘驗筆
      錄）。足見證人劉永田於警詢中所為之陳述尚非完全出於
      自由意志，證人劉永田於警詢中所為之陳述即不具有較可
      信之特別情況，乃不得為證據。
    (四)證人劉永田於91年1 月4 日在臺灣高雄地方法院檢察署旗
      山辦公室之偵查中雖亦證稱：「‧‧‧約在90年聖誕節前
      幾天，在我家麵店前，拿2,000 元給我支付飲食費，叫我
      幫甲○○○拉票」等語（見選偵字第5 號卷第18頁反面）
      ，然仍尚應調查證人劉永田於偵查中所為之陳述是否顯有
      不可信之情況。證人劉永田於本院已結證稱：「（問：你
      在檢察官那裡說拿2,000 元有要替甲○○○拉票，是否和
      警訊時要叫檢察官收押你有關？）我在那裡會害怕。」等
      語（見本院94年5 月18日言詞辯論筆錄），參以證人劉永
      田於同日、同處所之警詢中所為之陳述尚非完全出於自由
      意志，已如前述，證人劉永田旋於同日、同處所接受偵查
      訊問，證人劉永田證稱偵查中因心理壓迫未能除去，故為
      警詢相同陳述，應可採信，是證人劉永田於偵查中所為之
      陳述應認有顯不可信之情況，證人劉永田於偵查中所為之
      陳述，亦不得為證據。
    (五)另證人邦榮建、羅金福於本院前審均結證稱其2 人在麵攤
      喝酒，劉永田亦有到場，有看到被告乙○○說不知劉永田
      住院，故包紅包給劉永田恭喜出院等語（見本院選上訴卷
      第68、69頁）。證人邦榮建、羅金福之證述亦核與證人劉
      永田在法院證述相符。
    (六)扣案記載李新福10,000、葉特曜10,000、劉永田2,000 等
      姓名、金額之便條紙1 張（見91年選偵字第5 號卷第7 頁
      ），屬被告乙○○所有，固據被告乙○○供陳在卷，然因
      被告乙○○交付李新福10,000元、葉特曜10,000元、劉永
      田2,000 元均與投票行賄無關，已如前述，自不得據以證
      明被告甲○○○、乙○○有投票行賄犯行。另扣案之被告
      甲○○○名片1 盒、縣議員候選人甲○○○宣傳單1 疊、
      茶葉禮盒2 袋、ＸＯ洋酒1 瓶、國民黨黨員通訊名單1份
      、便條2 紙及鼓山煙酒專賣店估價單、羅倫斯報價單、收
      據單各1 紙等，亦無從證明被告甲○○○、乙○○有投票
      行賄犯行。
    (七)被告甲○○○與被告乙○○於90年12月13日曾以電話就其
      他候選人在甲仙地區以現金、洋酒、茶葉等物品賄選等情
      交談，被告甲○○○對被告乙○○質疑樁腳蘇太川、鄭國
      雄會變卦，被告乙○○則以肯定語氣回答稱：「不會，我
      都有去打聽的」等語，另被告乙○○曾於90年12月16日以
      電話對被告甲○○○告誡稱：「昨天阿美姐跟我講，莫怪
      1 隻腳1 隻腳被人拐走，空嘴薄舌去跟人講，人家都送酒
      ，1 罐ＸＯ的，人家送的乒乓叫，人家叫你不要送，樁腳
      1 個1 個被人拔走，你說每件事都不會，最後會像吳光訓
      一樣死」等語，此固有90年12月13日、90年12月28日之通
      訊鑑察譯文在卷可憑（見91年選偵字第4 號卷第11～16頁
      ）。然被告乙○○交付李新福10,000元、葉特曜10,000元
      、劉永田2,000 元均與投票行賄無關，已如前述，復無其
      他證據足佐被告甲○○○、乙○○有其他投票行賄行為，
      自不得僅依被告甲○○○、乙○○上通話，即認被告2 人
      有投票行賄犯行。
六、此外，查無其他確切證據足以證明被告甲○○○、乙○○有
    投票行賄犯行，即應認為不能證明被告2 人犯罪。原審疏未
    詳查，率認被告2 人觸犯投票行賄犯行，而予論罪科刑，被
    告2 人上訴意旨否認犯行，非無理由，自應由本院將原判決
    撤銷改判，諭知被告2 人無罪之判決。
據上論結，應依刑事訴訟法第369 條第1 項前段、第364 條、第
301 條第1 項前段，判決如主文。
本案經檢察官王登榮到庭執行職務。
中　　華　　民　　國　　94　　年　　6 　　月　　1 　　日
                  刑事第九庭  審判長法　　官  張明松
                                    法　　官  任森銓
                                    法　　官  郭玫利
以上正本證明與原本無異。
如不服本判決應於收受本判決後10日內向本院提出上訴書狀，其
未敘述上訴理由者，並得於提起上訴後10日內向本院補提理由書
狀（均須按他造當事人之人數附繕本）「切勿逕送上級法院」。
中　　華　　民　　國　　94　　年　　6 　　月　　1 　　日
　　　　　　　　　　　　　　　　　　　書記官  翁心欣
